臺灣高雄地方法院刑事判決　　　　　　　 94年度選訴字第2號
公　訴　人　台灣高雄地方法院檢察署檢察官
被　　　告　甲○○
指定辯護人　本院公設辯護人　丙○○
上列被告因違反公職人員選舉罷免法案件，經檢察官提起公訴（
93年度選偵字第29號、第32號），本院判決如下：
    主  文
甲○○無罪。
    理  由
一、公訴意旨略以：緣被告甲○○係第六屆立法委員選舉高雄市
    北區登記第9 號候選人林進興競選總部之顧問，因認為林進
    興擔任立法委員期間熱心服務，問政認真，為支持林進興順
    利連任立法委員，平日即利用機會抄寫鄰居及友人名冊，以
    幫林進興拜票。甲○○為確保拜票對象，能確實投票支持林
    進興，竟基於使有投票權人為一定投票權行使之概括犯意，
    先於民國（下同）93年10月底某日利用在住處1 樓管理室向
    管理員黃聰興及住戶潘麗娥拜票之機會，向潘麗娥表示願以
    每票新台幣（下同）500 元之代價，行求潘麗娥能在投票時
    支持林進興，隨即承前開概括犯意，於93年12月1 日上午，
    利用拜票機會，得知住處之另大樓管理員黃慶良家住高雄市
    北區，且家中共有3 位具有本次立法委員選舉之投票權人後
    ，為使黃慶良及其家人能投票支持林進興，隨即於同年12月
    7 日上午，在黃慶良值班時，以每票500 元之代價，共交付
    1500元予黃慶良，以要求黃慶良及其家人，能將3 票均投予
    林進興。嗣於93年12月10日，台灣高雄地方法院檢察署檢察
    官接獲民眾檢舉，立即傳喚黃聰興、黃慶良及潘麗娥等人到
    案說明後發覺上情，並當場扣得甲○○交付予黃慶良之1500
    元及林進興宣傳單1 紙，隨即命高雄市政府警察局對甲○○
    住處實施緊急搜索，當場另在甲○○住處扣得林進興競選總
    部顧問聘書2 紙及組織拜訪單12紙、疑似選民名冊23張、公
    投改革國會連署書、疑似選民冊（便條紙）2 張、空白名冊
    26 張 、記載大樓樓層名冊2 張、李昆澤後援會名冊3 張、
    林進興後援會名冊5 張、林進興組織資料1 張、空白後援會
    名冊6 張、李昆澤後援會空白名冊7 張、林進興及李昆澤競
    選宣傳單各1 疊、林進興服務處公文袋1 紙、林進興競選宣
    傳單1 疊、來賓空白簽名單10張、空白組織資料表49張、李
    昆澤後援會名冊1 張等物品（除現金1500元外，其餘因非供
    犯罪所用之物，由檢察官另行處理）。因認被告甲○○涉有
    違反公職人員選舉罷免法第90條之1 第1 項對有投票權人行
    求及交付賄賂，而約為一定行使之罪嫌。
二、茲先就認定犯罪事實存否所憑證據之證據能力，分敘如左：
(一)、按被告以外之人於審判外之言詞或書面陳述，除法律有規定
    者外，不得作為證據，刑事訴訟法第159 條第1 項定有明文
    。查：卷附國軍高雄總醫院精神鑑定報告書1 份，性質上為
    被告以外之人，即參與鑑定之國軍高雄總醫院於審判外所為
    之書面陳述，雖屬傳聞證據，然因上開鑑定報告書1 份，為
    本院審理本案時，依刑事訴訟法第208 條第1 項之規定，囑
    託國軍高雄總醫院鑑定，國軍高雄總醫院依刑事訴訟法第20
    8 條第1 項準用同法第206 條第1 項規定所出具之書面鑑定
    報告，有國軍高雄總醫院94年5 月27日醫慈字第09400022
    58號函1 份在卷可參，應屬刑事訴訟法第159 條第1 項「被
    告以外之人於審判外之言詞或書面陳述，除法律有規定者外
    ，不得作為證據」規定，所稱「法律有規定者」之情形，應
    有證據能力。
(二)、次按被告以外之人於偵查中向檢察官所為之陳述，除顯有不
    可信之情況者外，得為證據，刑事訴訟法第159 條之1 第1
    項定有明文。查：證人黃聰興、黃慶良、潘麗娥於偵查中之
    陳述既係證人依法具結後在檢察官面前所為之陳述，又無顯
    不可信之情況，應有證據能力。
三、訊據被告甲○○對於其於前揭時、地為使黃慶良及其家人能
    投票支持林進興，以每票500 元之代價，要求被告黃慶良及
    其家人，能將3 票均投予林進興，並交付1500元予黃慶良，
    並曾向潘麗娥表示願以每票500 元之代價，要求潘麗娥能在
    投票時支持林進興等事實坦承不諱，核與證人黃聰興、黃慶
    良、潘麗娥於偵查中證述之情節相符（見偵查卷第86頁、第
    95頁及93年12月10日偵查筆錄），並有扣案1500元及林進興
    宣傳單1 紙、林進興競選總部顧問聘書2 紙及組織拜訪單12
    紙、疑似選民名冊23張、公投改革國會連署書、疑似選民名
    冊（便條紙）2 張、空白名冊26張、記載大樓樓層名冊2 張
    、林進興後援會名冊5 張、林進興組織資料1 張、空白後援
    會名冊6 張、李昆澤後援會空白名冊7 張、林進興及李昆澤
    競選宣傳單各1 疊、林進興服務處公文袋1 紙、林進興競選
    宣傳單1 疊、來賓空白簽名單10張、空白組織資料表49張、
    李昆澤後援會名冊1 張等物品可資為證。綜上所陳，足認被
    告於前揭時、地，確有對黃慶良及潘麗娥分別為交付賄賂及
    行求，而約為一定行使之行為甚明。
四、按心神喪失人之行為，不罰，刑法第19條第1 項定有明文。
    又行為不罰者，應諭知無罪之判決，刑事訴訟法第301 條第
    1 項亦有明文。本件被告於右揭時、地在客觀上雖有對黃慶
    良及潘麗娥分別為交付及行求賄賂，而約為一定行使之行為
    。惟查：
(1)、證人即被告之弟黃天進於本院審理時證稱：「他（指被告）
    是憂鬱症及躁鬱症交替發作，躁症時期話不停而且不睡覺，
    平常都是我在照顧他，他平日憂鬱症情形比較嚴重，憂鬱症
    時期都不說話，也不出門，也不洗澡，待在家裡好幾個月不
    出門，但每當選舉時他就顯示出躁症，對選舉很熱衷，而且
    表現的特別熱心，不分黨派，自己主動說要去幫忙候選人，
    話講不停而且不睡覺，而且把鄰居包裝好的垃圾拖回來。（
    知否賄選的錢何來？）是他自己的錢。（被告平日有無收入
    ？）每月殘障津貼3000元，其餘都是我、他女兒資助他。（
    被告有無正常的時候？）他不是處於躁症狀態，就是處於鬱
    症狀態，平日鬱症的狀態比較多，但是他如果躁症發作時話
    很多，活動力很強，反而讓人誤認為他很正常，之前因為鬱
    症發作而無法到庭陳述，有時會隨便大小便」等語，是被告
    於表示其於行為時，處於心神喪失之狀態，並非無據。
(2)、又經本院囑託國軍高雄總醫院對於被告行為時之精神狀態實
    施鑑定，該院綜合被告之家族史及生長史、犯罪前後之精神
    狀態、一般疾病史及精神病史、身體檢查與實驗室檢查、精
    神狀態檢查、心理衡鑑等資料，認被告智能屬邊緣性程度且
    恐有下降之虞，其定向感無問題，但專注力較不集中，思考
    過程常堅持自己之觀點，並會錯誤解釋所接受之訊息，而產
    生錯誤的判斷並作出與環境較不恰當之行為，其因應壓力之
    能力受到本身過度壓抑情緒之影響，降低其壓力之控制力與
    忍受度。在人格方面，被告本身較缺乏內省，又傾向以過度
    理智化去處理自己相關之議題，自我看法較不確實，且無法
    與人發展深入的情感聯結關係，因被告具有長期之精神病就
    醫史，本身功能有退化之傾向。綜合評估之結果，認被告罹
    患情感性精神病30餘年，曾多次住院治療，鑑定時雖無明顯
    躁症症狀，亦無幻想或幻覺等精神症狀，但專注力之持續程
    度明顯受損、手眼協調不佳、反應較慢等情形，故其鑑定時
    應屬於精神耗弱之狀態。其犯案時情緒高昂、話量多、話急
    、活動量大、睡眠需求減少及誇大妄想，處於躁症發作狀態
    ，是非判斷力明顯受損，行為已明顯受誇大幻想所影響，故
    行為當時應屬於心神喪失之狀態，有該院94年5 月27日醫慈
    字第940002258 號函所附司法精神鑑定報告書1 份在卷可稽
    。足徵被告為本件犯行時之精神狀態，已達心神喪失程度，
    其當時為心神喪失之人甚明。
五、綜上所陳，被告於本件犯罪行為之時，既為心神喪失之人，
    揆諸前揭法條規定之意旨，其行為不罰，自應諭知無罪之判
    決。
據上論斷，應依刑事訴訟法第301 條第1 項，刑法第19條第1 項
，判決如主文。
本案經檢察官乙○○到庭執行職務。
中　　華　　民　　國　　94　　年　　8 　　月　　19　　日
                  刑事第七庭    審判長  法　官  孫啟強
                                        法  官　張茹棻
                                        法  官　卓立婷
以上正本證明與原本無異。
如不服本判決，應於判決送達後10日內，向本院提出上訴狀。
中　　華　　民　　國　　94　　年　　8 　　月　　19　　日
　　　　                                書記官  李春慧
